【裁判字號】    89,上訴,3083
【裁判日期】    901221
【裁判案由】    偽造文書等
【裁判全文】
臺灣高等法院刑事判決                          八十九年度上訴字第三八三號
    上  訴  人
    即  自訴人  庚○○
                戊○○
                己○○
    自訴代理人  丙○○
                丁○○
    被      告  甲○○
    選任辯護人  丁中原
                蔡正廷
                陳玉玲
右上訴人因被告偽造文書等案件，不服臺灣台北地方法院八十七年度自字第九二一號
，中華民國八十九年七月十九日第一審判決，提起上訴，本院判決如左：
        主      文
上訴駁回。
        理      由
一、本案經本院審理結果，認第一審判決被告關於被訴偽造民國（下同）八十年十一
    月三十日及八十四年三月十五日股東會議議事錄以及冒用自訴人之署押或印文，
    作成會議記錄呈報主管機關備查，所犯偽造印文罪、業務登載不實罪以及使公務
    員登載不實於公文書罪部分無罪；及關於被訴以公司資金收回股東股份，又未按
    期出售及辦理變更登記，所犯侵占罪部分無罪；核無不當，應予維持，並引用第
    一審判決書記載之證據及理由。（如附件）
二、關於被訴擅自變賣厚生化學工業股份有限公司廠房、機器設備、且將公司貸款所
    得侵占，所犯侵占罪以及背信罪部分，及關於被訴違反公司法之部分，原審均判
    決不受理，自訴人就此不受理部分並未上訴，此觀自訴人八十九年八月十日聲明
    上訴狀係載明：「對於原審所為被告無罪部分之判決，認有違誤，殊難甘服，爰
    於法定期間內，依法聲明上訴」，是自訴人係僅針對「無罪部分」聲明上訴，「
    不受理」部分自不在上訴範圍之內，文義甚明；乃自訴人於上訴後本院調查時忽
    又主張「不受理」部分亦在上訴範圍內，已難認有據，且亦逾上訴法定期間，而
    與上訴之「無罪部分」亦無裁判上一罪關係，自非上訴效力所及，本院因認該「
    不受理」部分已判決確定，不在上訴範圍之內，對該部分爰不再予以審理，先為
    說明。
三、自訴人指訴被告偽造八十年十一月三十日及八十四年三月十五日股東會議議事錄
    以及冒用自訴人之署押或印文，作成會議記錄呈報主管機關備查，所犯偽造印文
    罪、業務登載不實罪以及使公務員登載不實於公文書罪部分，據被告甲○○辯稱
    ：伊僅負責厚生玻璃工業股份有限公司之經營業務，就厚生化學工業股份有限公
    司之股東事務及經營業務均由其父徐風楷負責，徐風楷雖在八十七年以前曾陸續
    住院二年，然並無長期之住院紀錄，仍然到厚生公司執行厚生公司董事長及總經
    理之職務，伊擔任該公司副總經理僅在公司經營業務上參與決策之商討，並未參
    與該公司之股東事務，而伊並無偽造八十年十一月三十日及八十四年三月十五日
    臨時股東會議記錄，今上揭臨時股東會之出席名冊已因厚生公司搬動辦公室處所
    而無法尋獲，無法證明伊有偽造自訴人署押或印文或參與偽造上揭臨時股東會之
    事實，自訴人之指訴，應屬懷疑階段，更何況伊在其父徐風楷在世之時，從不參
    與股東事務，且上揭臨時股東會記錄縱有不實，惟按實際出席參與該二次臨時股
    東會之股東持股已超越厚生公司三分之二以上之股權數，而參與者均屬經營派系
    之股東，按表決權之行使計，自訴人是否參與開會，均無法影響該二次股東會之
    合法性，自訴人縱有參加該二次股東會，亦無法影響該二次股東會之決議，對自
    訴人之權益亦無影響，因此自訴人並無遭受任何損害，故該二次股東會議記錄縱
    有記載不實，亦與偽造文書之構成要件不符，等語。經查，依該二次股東臨時會
    會議事錄之記載，八十年十一月三十日股東臨時會之主席為徐風楷，記錄為吳全
    國，八十四年三月十五日股東臨時會之主席為徐風楷，記錄為徐鐘碧，此有該二
    次臨時股東會議記錄附卷可稽，均與被告甲○○無關，已難認被告甲○○有何主
    導該會議或指示或參與該會議記錄製作之情事。況據證人吳全國證稱：「‧‧‧
    我沒做這個記錄，印章好像是我的，有陣子徐風楷要用我的名義買票券，所以他
    跟我拿印章」以及「‧‧‧厚生化學公司是徐風楷負責經營，甲○○是否參與公
    司經營不清楚」等語（見原審八十八年六月二十三日訊問筆錄），且證人徐鐘碧
    亦證稱：「‧‧‧八十四年三月十五日之股東臨時會議記錄是公司小姐寫的，時
    間過久，忘記是誰」、「‧‧‧記錄用我的名字是因為我先生弄的，我也不清楚
    ‧‧‧」、「八十四年公司是由徐風楷負責，決策也是他決定的‧‧‧」等語（
    見原審八十八年一月六日訊問筆錄），而證人陳政忠即厚生公司之董事亦證稱：
    「‧‧‧公司一直都是徐風楷在管」、「所有文件甲○○他都看，決策權在徐風
    楷」、「厚生公司是由總經理決定」等語（見八十六年度偵字第一九六二八號卷
    宗第一三二頁正、反面），而證人郭亦德證稱：公司業務是徐氏父子決定是指經
    營業務（見上開偵查卷第一百五十一頁反面），又證人郭葉茂亦證稱：「甲○○
    （在公司）任副總經理、（當時何人負責？）徐風楷」（見偵查卷第一五二頁）
    ；參以徐風楷是在八十七年才過世，則前開諸證人所證：「厚生公司是由總經理
    決定」、「公司一直都是徐風楷在管」、「八十四年公司是由徐風楷負責，決策
    也是他決定的」、「記錄用我的名字是因為我先生弄的」等情，即符合實情，可
見被告之父徐風楷是董事長兼總經理職務，且在八十四年時尚屬健在仍能視事，
    其既為公司掌權之負責人，自為主導該臨時股東會議或指示或參與該會議記錄製
    作之人，其係由經營者徐風楷一人自行全權安排及辦理甚明，被告甲○○不過為
    其子或副總經理，有何置喙之餘地，況亦無證據證明被告甲○○參與厚生公司之
    系爭議事錄之製作，不論該臨時股東會議記錄有無偽造情事，洵難認與被告甲○○有何干係。此外亦查無任何證據證明被告甲○○有偽造自訴人署押以及出席記
    錄，其餘亦據原判決理由詳陳，原審認此部分不能證明被告犯罪，而諭知無罪之
    判決，核無不合。被告辯護人猶請求再傳訊已作過證之陳政忠、郭亦德、郭葉茂
    、徐鐘碧等人，洵無必要。
四、關於被告被訴既以公司資金收回股東股份，又未按期出售及辦理變更登記，該收
    回之股份顯未依股東持股比例分配，認被告涉有刑法第三百三十五條第一項侵占
    罪部分，據被告甲○○辯稱：厚生公司至今未以公司名義向股東收買股權，而股
    東壬○○等十七位曾有要求退股，惟公司並無資金收買其等股權，故均洽由其他
    股東向其等購買，而達成其等退股之願望，而非以公司自有資金向上揭股東收買
    股權，等語。經查，被告既始終堅詞否認有以公司自有資金向股東收買股權之事
    ，而自訴人迄今並未能確實舉證說明厚生公司係如何以公司名義、如何以公司自
    有資金、該資金金額若干？或是向銀行貸款而向股東收買股權？徒託空言指訴，
    已難憑採。況自訴人雖指稱公司以自有資金向上揭股東收買股權後，係登記於乙○○名下，惟查：乙○○是向徐風楷購買厚生化學工業股份有限公司的股票，而
    且祇有向徐風楷買，直接從徐風楷的股票過戶過來，該股票過戶手續皆係由李欽
    財辦理，被告甲○○並未介入等情，業據證人李欽財於本院調查時到庭證明屬實
    ，並提出股票過戶申請書及稅單資料等存卷可按；準此，乙○○名下之厚生化學
    工業股份有限公司的股票顯非自壬○○等十七位股東退股賣出而來，則自訴人指
    稱公司以自有資金向上揭股東收買股權後登記於乙○○名下，自不符事實。再查
    ，自訴人原本所有厚生化學公司的股份並未因其他股東股權的移轉而有所減損，
    自訴人等既非壬○○等人股份之所有權人或受讓人，又無任何權利可主張，亦難
    認係屬侵占犯罪之被害人；縱依自訴人所訴，壬○○等人之股份係以公司資金買
    回，縱有違反公司法規定，自訴人又有何權利可主張對收回之股份應按原持股比
    例分配，並逕認未依此比例分配收回之股份即構成侵占？至證人壬○○、辛○○
    為自訴人之姊妹，誼屬至親，所為證詞難免偏頗，亦難資為不利被告之認定。此
    外，復查無其他積極證據足以證明被告有何侵占股份之犯行，此部分同屬不能證
    明被告犯罪，原審就此部分亦諭知無罪之判決，經核亦無違誤。
五、綜上所述，自訴人上訴意旨仍執陳詞認被告犯罪而指摘原判決關於上開二部分不
    當，尚難認為有理由，應予駁回。
據上論斷，應依刑事訴訟法第三百七十三條、第三百六十八條，判決如主文。
中      華      民      國    九十      年     十二     月    二十一    日
                            臺灣高等法院刑事第十二庭
                                    審判長法  官  劉  景  星
                                          法  官  陳  博  志
                                          法  官  陳  志  洋
右正本證明與原本無異。
不得上訴。
                                          書記官  蔡  佩  珊
中      華      民      國    九十      年     十二     月     二十四   日


司法院資訊處製作；財團法人民間司法改革基金會備份。
